臺灣高等法院高雄分院刑事判決　　　　110年度上訴字第871號
上　訴　人　臺灣高雄地方檢察署檢察官
上　訴　人
即　被　告　林瑞鴻



選任辯護人　洪錫鵬律師
　　　　　　劉家榮律師
上列上訴人因殺人等案件，不服臺灣高雄地方法院109 年度重訴
字第27號，中華民國110 年5 月10日第一審判決（起訴案號：臺
灣高雄地方檢察署109 年度少連偵字第214 號、109 年度偵字第
14187 號、109 年度偵字第14379 號），提起上訴，本院判決如
下：
    主  文
上訴駁回。
    事  實
一、林瑞鴻、邱Ｏ紘、高Ｏ程、彭Ｏ傑等人分乘車牌號碼000-00
    00號自用小客車（白色車身Lexus 廠牌轎車，下稱甲車）、
    車牌號碼000-0000號自用小客車（黑色車身轎車，下稱乙車
    ），約於民國109 年7 月10日5 時25分許，抵達位於高雄市
    小港區「黃Ｏ樓足療館」，並由林瑞鴻、邱Ｏ紘下手損壞、
    丟擲擺設在該足療館正門前盆栽、桌椅等物後（此部分林瑞
    鴻等人所涉妨害秩序罪嫌未據起訴），林瑞鴻乃指示高Ｏ程
    駕駛乙車偕同邱Ｏ紘先將彭Ｏ傑載回住處，自己則駕駛甲車
    搭載女友潘Ｏ琇，擬前往址設高雄市○○區○○○路00號「
    美麗華舞廳」消費，途中又令潘Ｏ琇致電邱Ｏ紘，指示乙車
    一行人改赴「美麗華舞廳」。林瑞鴻、潘Ｏ琇率先於同日6
    時前數分鐘抵達「美麗華舞廳」前並將甲車交予該舞廳工作
    人員後，潘Ｏ琇即進入「美麗華舞廳」內借用廁所，僅餘林
    瑞鴻在「美麗華舞廳」前等候乙車一行人前來，適甫結束在
    「美麗華舞廳」202 包廂內消費之李Ｏ璋、張Ｏ睿、何Ｏ頡
    、李Ｏ羽、蔡Ｏ霖、藍Ｏ維、李Ｏ騰、少年陳Ｏ合（完整姓
    名詳卷，斯時僅17歲）、吳Ｏ瑞及呂Ｏ寧等一行人（下稱20
    2 包廂一行人，與林瑞鴻、潘Ｏ琇、乙車一行人均互不相識
    ），群聚在「美麗華舞廳」前準備離去，然林瑞鴻與202 包
    廂一行人中張Ｏ睿在各自等待期間互望後，竟無視某「美麗
    華舞廳」男性工作人員（身著西裝，下稱丙男）為免發生事
    端，已刻意利用身軀區隔其、202 包廂一行人之舉動，執意
    繞過丙男逼近張Ｏ睿欲與之對話並朝之伸手，惟旋遭張Ｏ睿
    甩開，致引起202 包廂一行人及甫抵達「美麗華舞廳」前乙
    車一行人中部分人員關注，丙男旋再次利用身軀區隔林瑞鴻
    、202 包廂一行人，且持續與林瑞鴻對談將之慢慢帶離人群
    ，詎林瑞鴻又執意上前逼近張Ｏ睿等202 包廂一行人，終引
    致雙方一陣推擠、甚且彼此扭（追）打，衍生肢體衝突，林
    瑞鴻見狀，約於同日6 時前數分鐘，分別基於傷害他人身體
    犯意，隻身跑退到甲車右前輪旁以利自己取出隨身攜帶折疊
    刀（刀柄處有圓孔及骷顱頭圖案並呈墨綠色，或呈藍綠色、
    綠色，下稱丁折疊刀）後，隨即出示該刀衝入人群中，且先
    持該刀劃向張Ｏ睿胸前，致張Ｏ睿受有右前胸9 公分刀傷流
    血之傷害；繼而持該刀一連揮劃李Ｏ璋胸、腹部5 刀，致李
    Ｏ璋受有左下胸壁內側表淺性刺切傷1 處（1X0.9 公分、深
    度0.1 公分）、左下胸壁表淺性切割傷1 處（長15.5公分、
    深度0.1 公分）、左上腹壁表淺性切割傷2 處（長9 公分、
    寬0.1 公分；長11.5公分、深度0.1 公分）及右上腹壁表淺
    性切割傷1 處（長10.2公分、深度0.1 公分）之傷害。迨林
    瑞鴻察覺李Ｏ璋無懼所受傷勢猶近身面向自己後，雖知悉人
    體胸腹部內有諸多重要臟器，而大腿上緣則分布有股動、靜
    脈之下肢部位首要大血管，如持刀猛力刺捅該等部位，恐將
    傷及人體重要器官或大血管造成死亡，竟將原傷害犯意昇高
    為殺人不確定故意（未必故意），改以雙手緊握丁折疊刀，
    並下蹲身軀猛力朝李Ｏ璋身前一連刺捅3 刀，其中一刀穿刺
    左大腿上緣（長5.8 公分、深度9 公分）並刺破股靜脈、一
    刀穿刺右下腹壁（長3 公分、深度至少2.3 公分）並已進入
    右腹腔、另一刀則經第10肋間腔進入左胸壁（長3.3 公分、
    深度5.5 公分）並刺穿橫膈膜進入腹腔，達橫結腸左端腸繫
    膜表面（未刺穿腸壁），造成李Ｏ璋左股靜脈及左胸腔、橫
    膈膜與腸繫膜刺創，致救護人員據報於同日6 時8 分抵達現
    場之際，已呈瀕死狀態，嗣經於同日6 時17分遭送醫持續施
    以急救至同日8 時仍無呼吸、心跳，而因前述左股靜脈及左
    胸腔、橫膈膜與腸繫膜刺創等傷勢，氣血胸及大量出血死亡
    。另員警於同日6 時0 分接獲「打架」報案後，旋於同日6
    時5 分趕抵「美麗華舞廳」，惟202 包廂一行人（李Ｏ璋除
    外）斯時已離去現場俾將張Ｏ睿送醫救治；而林瑞鴻於員警
    抵達時雖仍在場，然係以「林建輝」之假名應訊，且因頭部
    等傷勢，先經送醫救治，並利用進入診間接受治療、員警無
    從隨同之際，跳窗逃逸，迄至109 年7 月12日21時11分許，
    始為警在高雄市○○區○○街0 號地下1 樓停車場拘提到案
    。員警另蒐集、檢視攝錄前述肢體衝突過程之錄影畫面，並
    扣得丁折疊刀，而悉全情。
二、案經張Ｏ睿訴由高雄市政府警察局新興分局報告臺灣高雄地
    方檢察署檢察官暨該署檢察官相驗後偵查起訴。
    理  由
壹、證據能力：
    按被告以外之人於審判外之言詞或書面陳述，屬傳聞證據，
    原則上不得作為證據；惟按被告以外之人於審判外之陳述，
    雖不符刑事訴訟法第159 條之1 至第159 條之4 之規定，而
    經當事人於審判程序同意作為證據，法院審酌該言詞陳述或
    書面陳述作成時之情況，認為適當者，亦得為證據，刑事訴
    訟法第159 條第1 項、第159 條之5 第1 項分別定有明文。
    本判決所引用屬於傳聞證據之部分，均已依法踐行調查證據
    程序，且檢察官、被告林瑞鴻及辯護人於本院審理時均明示
    同意有證據能力（見本院卷第157 至167 、323 頁），審酌
    該等證據作成時情況，並無違法取證之瑕疵，且無顯不可信
    之情形，以之作為證據應屬適當，自均有證據能力。
貳、實體部分：
一、訊據上訴人即被告林瑞鴻坦承其於上開時、地與202 包廂一
    行人發生肢體衝突，且張Ｏ睿、李Ｏ璋在該場衝突過程中受
    有刀傷，李Ｏ璋並因而傷重死亡之事實；惟否認有持刀傷害
    張Ｏ睿及殺害李Ｏ璋犯行，辯稱：我並未隨身攜帶丁折疊刀
    ，我在肢體衝突過程中係受攻擊者，我察覺背部中刀後，始
    在拉扯間順勢搶下對方使用刀子，並出於自衛一度手持該刀
    防身，但張Ｏ睿、李Ｏ璋身上刀傷均非我持刀所造成，我無
    傷害或殺害他人之犯意云云。經查：
㈠、基礎事實之認定
  ⒈被告與邱Ｏ紘、高Ｏ程、彭Ｏ傑等人分乘甲、乙車約於109
    年7 月10日5 時25分許，抵達位於高雄市小港區「黃Ｏ樓足
    療館」，並由被告、邱Ｏ紘下手損壞、丟擲擺設在該足療館
    正門前盆栽、桌椅等物後，被告乃指示高Ｏ程駕駛乙車偕同
    邱Ｏ紘先將彭Ｏ傑載回住處，自己則駕駛甲車搭載女友潘Ｏ
    琇，擬前往址設高雄市○○區○○○路00號「美麗華舞廳」
    消費，惟於途中又令潘Ｏ琇致電邱Ｏ紘，而指示乙車一行人
    轉赴「美麗華舞廳」。嗣被告、潘Ｏ琇率先於同日6 時前數
    分鐘抵達「美麗華舞廳」前並將甲車交予該舞廳工作人員後
    ，潘Ｏ琇即進入「美麗華舞廳」內借用廁所，僅餘被告在「
    美麗華舞廳」前等候乙車一行人前來，不料乙車一行人抵達
    「美麗華舞廳」未幾，被告林瑞鴻、乙車一行人，即與彼此
    互不相識、甫結束消費、刻群聚在「美麗華舞廳」前準備離
    去之202 包廂一行人發生肢體衝突各節，分經證人潘Ｏ琇、
    彭Ｏ傑、陳Ｏ合、邱Ｏ紘、高Ｏ程、張Ｏ睿、何Ｏ頡、李Ｏ
    羽及蔡Ｏ霖於原審證述明確（見原審卷三第73至96、108 至
    184 、327 至368 、372 至388 頁），並經原審當庭勘驗案
    發當日「黃Ｏ樓足療館」及「美麗華舞廳」店前錄影畫面（
    其中「美麗華舞廳」店前錄影畫面，有由舞廳對面固定式監
    視錄影機攝錄者、有由某人持用手機自舞廳對面高樓往下攝
    錄者，以下分別稱「美麗華舞廳」店前監視錄影畫面、「美
    麗華舞廳」店前高空錄影畫面）確認無訛，並製有勘驗筆錄
    暨附件（即錄影畫面截圖）在卷可憑（見原審卷二第43至23
    3 頁），堪以認定
  ⒉上述肢體衝突過程中，張Ｏ睿受有右前胸9 公分刀傷流血之
    傷害；另李Ｏ璋則除受有左下胸壁內側表淺性刺切傷1 處（
    1X0.9 公分、深度0.1 公分）、左下胸壁表淺性切割傷1 處
    （長15.5公分、深度0.1 公分）、左上腹壁表淺性切割傷2
    處（長9 公分、寬0.1 公分；長11.5公分、深度0.1 公分）
    、右上腹壁表淺性切割傷1 處（長10.2公分、深度0.1 公分
    ）等5 處位於胸、腹壁表淺性銳器傷外，尚受有3 處穿刺性
    銳器傷，其一穿刺左大腿上緣（長5.8 公分、深度9 公分）
    並刺破股靜脈、一則穿刺右下腹壁（長3 公分、深度至少2.
    3 公分）並已進入右腹腔、另一經第10肋間腔進入左胸壁（
    長3.3 公分、深度5.5 公分）並刺穿橫膈膜進入腹腔，達橫
    結腸左端腸繫膜表面（未刺穿腸壁），李Ｏ璋並因所蒙受左
    股靜脈及左胸腔、橫膈膜與腸繫膜刺創，致救護人員據報於
    109 年7 月10日6 時8 分許抵達現場之際，已呈瀕死狀態，
    嗣於同日6 時17分送醫持續施以急救至同日8 時仍無呼吸、
    心跳，而因前述傷勢氣血胸及大量出血死亡等情，有前述勘
    驗筆錄暨附件（即錄影畫面截圖）可憑（見原審卷二第43至
    233 頁），另有高雄市政府警察局新興分局刑案勘察報告、
    現場勘察照片，及張Ｏ睿之傷勢照片、高雄榮民總醫院診斷
    證明書，暨李Ｏ璋之救護紀錄表、高雄市立大同醫院（委託
    財團法人私立高雄醫學大學附設中和紀念醫院經營，下稱大
    同醫院）診斷證明書存卷足按（見相驗卷第15至39、91頁；
    偵一卷第199 頁；偵三卷第355 頁；原審卷一第379 至445
    頁；原審卷二第35頁）；而其中李Ｏ璋確因傷重死亡一節，
    復經檢察官督同法醫師相驗明確，並製有相驗筆錄、檢驗報
    告書、相複驗照片、相驗屍體證明書，暨法務部法醫研究所
    解剖報告書暨鑑定報告書可佐（見相驗卷第55、61至72、79
    至104 、143 至158 、163 頁；原審卷一第403 至427 頁）
    。又由前述傷勢態樣、分布，可知張Ｏ睿及李Ｏ璋胸、腹壁
    表淺性刀傷（銳器傷）之成因，應係2 人在上半身挺直（挺
    立）狀況下，遭人持刀（銳器）朝正面「揮劃」所致，至李
    Ｏ璋之其餘傷勢，則應係遭人持銳器朝正面「刺捅」所致；
    另考量李Ｏ璋所蒙受之穿刺傷，既已刺破係屬下肢部位最主
    要靜脈血管之股靜脈，衡情將因大量失血致身軀漸漸乏力癱
    倒而無以再予保持上半身挺立，此由錄影畫面截圖（見偵二
    卷第23、25、49、51、69、71頁，就標註人物說明參見原審
    卷二第50至52頁勘驗筆錄附註；原審卷二第99至133 頁）清
    楚呈現：於被告、乙車一行人先後抵達「美麗華舞廳」時乃
    挺立在人群，且因身形較高而略顯突出之李Ｏ璋，嗣確全身
    無力癱倒在大片血泊中，亦足佐之，則李Ｏ璋顯係遭人持銳
    器先朝其正面「揮劃」成傷，進而於「因大失血身軀乏力迄
    至全然癱倒在地」此一短暫期間內，正面連遭銳器「刺捅」
    3 次致氣血胸及大量出血死亡，亦即李Ｏ璋應係在身軀漸漸
    無力癱倒過程中，依序遭刺中「左大腿上緣」、「右下腹壁
    」、「左胸壁」各節，併堪認定。
  ⒊員警於109 年7 月10日6 時0 分接獲「打架」報案後，旋於
    同日6 時5 分趕抵「美麗華舞廳」，惟202 包廂一行人（李
    Ｏ璋除外）斯時已離去現場俾將張Ｏ睿送醫救治；而被告於
    員警抵達時雖仍在場，惟假冒「林建輝」之名應訊，且因頭
    部等傷勢先經送醫救治，並利用進入診間接受治療、員警無
    從隨同之際，跳窗逃逸，迄至同月12日21時11分許，始為警
    在高雄市○○區○○街0 號地下1 樓停車場拘提到案各情，
    經被告於109 年7 月13日警詢坦言不諱（見原審卷一第357
    至361 頁），並有高雄市政府警察局勤務指揮中心受理110
    報案紀錄單、救護紀錄表、大同醫院案件回覆表、病歷暨驗
    傷照片存卷可佐（見原審卷一第329 至333 頁；原審卷二第
    37、331 、335 至343 頁）。
  ⒋扣案之丁折疊刀，係「美麗華舞廳」工作人員陳Ｏ龍，於眾
    人及員警均離去現場後、於清潔環境過程中，在店前垃圾子
    母車下方所發現，陳Ｏ龍斯時尚發現另把折疊刀（刀柄呈黑
    色且單側鐵片上標有GERBER字樣，下稱戊折疊刀），因意識
    到該2 把折疊刀恐為本件證物，遂旋以畚箕裝盛後交予該舞
    廳現場負責人即現場經理盛Ｏ智，並經盛Ｏ智以布質擦手巾
    包裹暫置店內，迄員警於109 年7 月10日21時許再次前往「
    美麗華舞廳」，始交予員警查扣一節，業經證人陳Ｏ龍於警
    詢、原審及證人盛Ｏ智於警詢證述明確，並有高雄市政府警
    察局新興分局109 年12月29日高市警新分偵字第1097428360
    0 號函及刑案勘察報告，暨扣案丁、戊折疊刀照片在卷（見
    原審卷一第355 至356 、363 至372 、379 至447 頁；原審
    卷三第369 至371 頁；偵二卷第81至83頁），及丁、戊折疊
    刀扣案可稽。又採自丁折疊刀尼龍棉棒血跡DNA-STR （主要
    ）型別均與李Ｏ璋DNA-STR 型別相符；而丁折疊刀刀身長9.
    5 公分、單刃、刀刃直線長8 公分，刀身最寬處2.8 公分，
    刀背最寬處0.35公分，刀身近關節處沾附血跡，且李Ｏ璋前
    述8 處銳器傷之傷口外觀形態，可符合丁折疊刀之外觀形態
    ，分別有高雄市政府警察局109 年8 月31日高市警刑鑑字第
    00000000000 號鑑定書及法務部法醫研究所解剖報告書暨鑑
    定報告書存卷可按（見原審卷一第439 至445 頁；相驗卷第
    145 至158 頁），則李Ｏ璋身受8 處銳器傷，應俱係遭人持
    扣案丁折疊刀所造成無訛。
  ⒌扣案丁、戊折疊刀之刀柄均有紋路呈粗糙面，經鑑識人員以
    燈光檢視「未」在丁、戊折疊刀上發現足資比對之指紋，僅
    發現丁折疊刀刀刃部分上有血跡，戊折疊刀刀刃上則有油光
    。經以KM測試初步測試是否具有血跡反應，其中丁折疊刀呈
    陽性反應、戊折疊刀則呈陰性反應。又鑑識人員係檢視扣案
    2 把折疊刀無指紋後，始針對2 把折疊刀之刀刃及刀柄部分
    分別以微量尼龍棉棒轉移後送驗，因採取DNA 轉移棉棒於採
    證中屬於高破壞性採證作為，依程序於採證過程中最後步驟
    進行，惟採證後，除刀上明顯可見之血跡仍可檢出DNA 型別
    外，已難再採取其他指紋及DNA 相關跡證，有警務員吳Ｏ弘
    出具職務報告可查（見原審卷一第375 至377 頁），故檢察
    官及辯護人於原審聲請重行就扣案之丁、戊折疊刀鑑定有無
    被告等人指紋、DNA 等跡證留存部分，已乏調查可能，且經
    原審駁回此部分調查證據之聲請，併予指明。
㈡、被告雖辯稱：其並未隨身攜帶丁折疊刀，且「張Ｏ睿傷勢」
    及「李Ｏ璋死亡」結果均與其無關云云。惟查：
  ⒈經原審勘驗案發時「美麗華舞廳」店前監視錄影畫面及「美
    麗華舞廳」店前高空錄影畫面如下：
  ①將「美麗華舞廳」店前監視錄影畫面、「美麗華舞廳」店前
    高空錄影畫面逐一截圖比對（見原審卷三第227 至245 頁，
    其中最具代表性截圖比對見同卷第237 頁），可知「美麗華
    舞廳」店前監視錄影畫面25：41所攝錄者，核與「美麗華舞
    廳」店前高空錄影畫面00：09所攝錄者，乃同一時間點不同
    角度之「美麗華舞廳」店前影像，可知「美麗華舞廳」店前
    監視錄影畫面開始攝錄時間點在前、「美麗華舞廳」店前高
    空錄影畫面開始攝錄時間點在後，且兩者攝錄時間有25（分
    ）：32（秒）時間差，首應指明。
  ②「美麗華舞廳」店前監視錄影畫面19：57至23：58（即監視
    錄影顯示時間2020/07/10-05 ：39：59至05：44：00）：顯
    示：⑴甲車在「美麗華舞廳」店門口處迴轉後，以車頭向店
    門之方式斜插在人行道上，被告、潘Ｏ琇先後下車，被告一
    下車即逕經「美麗華舞廳」工作人員（以下簡稱工作人員）
    導引前往騎樓處，潘Ｏ琇也隨後自行前去該處，之後2 人一
    度在騎樓及人行道走動，且潘Ｏ琇邊走邊撥打手機，同一期
    間則有工作人員為甲車移車。嗣潘Ｏ琇將手機出示予被告觀
    看後，經工作人員引導走入店內。⑵被告面向張Ｏ睿，雖一
    度眼光追隨潘Ｏ琇行走之軌跡，惟隨又轉頭望向張Ｏ睿，並
    有面朝張Ｏ睿晃動頭部狀況，工作人員見狀隨即由原在張Ｏ
    睿身後之位置，走到可方便觀望被告、張Ｏ睿之位置…被告
    拿起手機通話，張Ｏ睿乃面向被告且2 人位置極為接近，之
    後有工作人員介入2 人間並先面向張Ｏ睿及出手拍拍張Ｏ睿
    背部，將之略略帶離原所在位置且微微轉身而不再面向被告
    。嗣該工作人員向後轉面對被告與之對話。⑶被告與該工作
    人員對話後，刻意繞過該工作人員朝張Ｏ睿走近，惟張Ｏ睿
    斯時因故略將身軀右偏（轉），未幾邱Ｏ紘、高Ｏ程即現身
    「美麗華舞廳」店門口處，被告則貼近張Ｏ睿並朝之伸手，
    此際彭Ｏ傑亦現身「美麗華舞廳」店門口處，而被告猶貼近
    張Ｏ睿，而張Ｏ睿則甩手撥開被告。⑷邱Ｏ紘、彭Ｏ傑、高
    Ｏ程快步向被告右手邊聚集，嗣邱Ｏ紘與被告則俱面向張Ｏ
    睿，並與站立於張Ｏ睿面前之工作人員交談，該工作人員持
    續與被告面對面交談，並持續移動身軀，被告因而與該工作
    人員身後之張Ｏ睿等202 包廂一行人有明顯區隔。⑸上述隔
    開被告、張Ｏ睿等202 包廂一行人之工作人員移動身軀後，
    被告先有上前之明顯走近張Ｏ睿等202 包廂一行人所在動作
    ，並因而引致202 包廂一行人中2 位男子明顯快步往前衝向
    被告，然有工作人員見狀出手攔阻，被告則退至甲車邊並弓
    起雙手因應，一群人隨之湧上（見原審卷二第50至55頁，截
    圖參見偵二卷第268 至271 頁）。
  ③「美麗華舞廳」店前監視錄影畫面23：58（即監視錄影顯示
    時間2020/07/10-05：44：00）：
    顯示被告跑退到甲車右前車輪處位置後，先於面向鏡頭時刻
    意將雙手靠攏，之後轉過身平舉左手而作出一般人左手持物
    品，並以所持物品恫嚇其他人不准接近之類似動作。此時甲
    車右後車輪處有一舉起右手之工作人員，該工作人員前方即
    為張Ｏ睿，當時張Ｏ睿身上並無任何血跡。張Ｏ睿身後則是
    李Ｏ璋，李Ｏ璋所身著之白色短袖上衣、深色短褲均無任何
    血跡（見原審卷二第56頁，截圖見偵二卷第271 至272 頁）
    。
  ④「美麗華舞廳」店前監視錄影畫面23：59至24：09（即監視
    錄影顯示時間2020/07/10-05 ：44：01至05：44：11）：
    顯示被告突破人群（由原所在甲車右前車輪處）前進至甲車
    右後車尾處，並與斯時能自力站立（且面對鏡頭）之李Ｏ璋
    面對面，繼而則有身體右傾貼近李Ｏ璋身軀之動作，隨著一
    群人持續往畫面最右側行道樹所在處偏移，李Ｏ璋則已非完
    全正立之狀況，而是身體明顯左傾，且在右側已有工作人員
    出手攙扶情況下猶仍持續往左倒，迨該工作人員進一步貼近
    攙扶及另名工作人員亦加入攙扶行列，還是明顯向左傾倒，
    而被告在此過程中，則持續在李Ｏ璋前方極接近李Ｏ璋位置
    ，且係以雙手手掌彼此貼近之姿勢碰觸李Ｏ璋身體。在李Ｏ
    璋持續左倒期間，張Ｏ睿面對鏡頭現身在行道樹前，並作出
    平伸左手試圖拉人動作，斯時其衣服正面已有明顯大片血跡
    ，此際被告一度以下蹲方式撐住自己身體，並於原戴帽子掉
    落後，再次下蹲但猶能立即站起（見原審卷二第57至58頁、
    本院卷第244 至245 頁，截圖見偵二卷第273 頁、原審卷三
    第259 至261 頁、本院卷第253 至276 頁）。
  ⑤「美麗華舞廳」店前高空錄影畫面00：24（換算為「美麗華
    舞廳」店前監視錄影畫面25：56，核與前述④最末秒畫面僅
    間隔「1 分鐘又47秒」《24：09至25：56》，與前述③畫面
    亦僅間隔「1 分鐘又58秒」《23：58至25：56》，但因攝錄
    角度不同致錄影畫面內容不同），乃該角度首次完整攝錄到
    李Ｏ璋，斯時李Ｏ璋已曲腿仰躺在計程車招呼站第一停車格
    旁之人行道植樹區（泥地面），且李Ｏ璋身下及計程車招呼
    站第一停車格之地面，均明顯可見大片血跡，並有一名女子
    自李Ｏ璋右側持續以手按壓李Ｏ璋腰部一帶，擬為李Ｏ璋止
    血（見原審卷二第59至60、99頁勘驗筆錄暨附件截圖）。
  ⑥「美麗華舞廳」店前高空錄影畫面00：42至01：39（換算「
    美麗華舞廳」店前監視錄影畫面26：14至27：11。註：攝錄
    角度不同）：
    顯示：⑴李Ｏ羽先丟下手中所持金爐蓋後改拾起金爐（指金
    爐桶，以下簡稱金爐）並高舉，再於助跑後朝被告丟擲，而
    始終面向李Ｏ羽之被告見狀則以抬起左腳方式讓金爐由下滾
    過而順利躲過該次攻擊，並漸漸側舉起持有某物之右手，之
    後垂下右手朝李Ｏ羽方向前進，李Ｏ羽則慢慢倒退，吳Ｏ瑞
    見狀上前擋於被告行進路線正前方並平舉左手作勢勸阻，被
    告雖於吳Ｏ瑞身前約手臂長2 倍距離處止步，但卻再一次刻
    意舉起持有某物之右手。⑵此際，何Ｏ頡趁隙奔向被告身後
    ，並旋以右手所持某物擊中被告頭部，被告遭攻擊後明顯縮
    頸垂頭，且右手反射性上舉，再全身下蹲、倒在「有天窗白
    色轎車」車後。⑶接下來，李Ｏ羽不顧吳Ｏ瑞勸阻跑向被告
    倒地處，並於先踢一腳後滑坐在地且雙手拉住被告；李Ｏ騰
    亦於擺脫某女子攔阻後，貼近李Ｏ羽右側朝被告踩踏一腳；
    蔡Ｏ霖繼而高舉金爐砸向被告後，旋遭某男出手制止致再無
    進一步攻擊；另何Ｏ頡試圖雙手高舉一長條狀物試圖對被告
    進行攻擊，惟旋遭某工作人員自後取走該長條狀物。⑷李Ｏ
    羽起身後又逼近被告並高舉右手毆打，被告則在身旁某女協
    助閃躲李Ｏ羽攻擊下，雙手抱頭漸漸起身，李Ｏ羽乃再次高
    舉右手毆打被告致其抱住頭部之雙手一度鬆開，且有某深色
    物品飛過被告頭部。⑸未幾，被告跌坐在地並遭李Ｏ羽、何
    Ｏ頡圍住，且何Ｏ頡有明顯低身並高舉右手攻擊被告之動作
    ，而李Ｏ騰則再次走近被告，朝之踩踏，至蔡Ｏ霖於低身撿
    拾金爐雖擬朝被告奔去，但又旋遭某工作人員制止。⑹何Ｏ
    頡無視邱Ｏ紘等人制止，低身面向被告後拉住其腳踝，被告
    身體因而往左側倒，何Ｏ頡進而拉著被告跑動大半圈後，終
    因前進路線受阻而鬆手自摔，被告嗣始在邱Ｏ紘等人圍護下
    漸漸起身，惟張Ｏ睿見狀則逼近被告賞以一個右旋踢，被告
    因而倒退數步並舉起左手護住後腦勺，之後被告雖未繼續蒙
    受攻擊然屢屢步態不穩，並偶以左手撫摸後腦勺（見原審卷
    二第60至68、109 至221 頁勘驗筆錄暨附件截圖）。
  ⒉綜合上開勘驗結果，可知被告偕同潘Ｏ琇抵達「美麗華舞廳
    」之初，與202 包廂一行人並無任何接觸，更無衝突可言，
    嗣被告與202 包廂一行人中之張Ｏ睿互望而有眼神接觸後，
    工作人員丙男為免雙方發生事端，乃刻意利用身軀區隔被告
    、202 包廂一行人，惟被告恰約於乙車一行人抵達「美麗華
    舞廳」時，首度執意繞過丙男逼近張Ｏ睿並朝之伸手，但遭
    張Ｏ睿甩開，丙男則再次利用身軀區隔林瑞鴻、202 包廂一
    行人，且持續與被告對談將之慢慢帶離人群，詎被告竟再度
    執意上前逼近張Ｏ睿等202 包廂一行人，終引致雙方發生肢
    體衝突。又被告於雙方爆發肢體衝突之初，乃即跑退至甲車
    右前車輪處位置，致與推擠、扭打中之人群存有明顯區隔，
    而無何即遭攻擊之虞，惟被告於一度將雙手刻意靠攏後，立
    刻轉身面對人群，且平舉左手而作出一般人左手持物品，並
    以所持物品恫嚇其他人不准接近之類似動作，進而又積極突
    破人群，前進至張Ｏ睿、李Ｏ璋所在之該車右後車尾處。被
    告旋與面向鏡頭之李Ｏ璋持續約10秒面對面，期間並有身體
    右傾貼近李Ｏ璋、以雙手手掌彼此貼近姿勢碰觸李Ｏ璋身體
    、屢屢下蹲且能立即站起等一連串動作；而原能憑藉己力站
    立之李Ｏ璋，則是身體先明顯左傾，再於工作人員紛紛出手
    攙扶之狀況下，猶仍持續左倒；至一度不易辨識其所在（至
    多11秒）之張秉叡再次出現於畫面時，則係面向鏡頭且平伸
    左手試圖拉人，且其衣服正面已有明顯大片血跡。嗣於「1
    分鐘又47秒」後之畫面帶到李Ｏ璋時，李Ｏ璋已是癱倒在大
    片血泊中。之後則有持續57秒期間，在場人主要以被告為關
    注焦點、針對其進行攻擊或防免其遭受攻擊，而被告面對該
    段期間之第一波攻擊，亦即遭李Ｏ羽丟擲金爐時，不僅能以
    適時高抬左腳順利閃避，另尚得同時化被動為主動朝李Ｏ羽
    逼近，迄遭何Ｏ頡擊中頭部後，始有縮頸垂頭、倒地，暨再
    後之抱頭、伸手撫摸後腦勺、步態不穩等身體已明顯受創現
    象。
  ⒊李Ｏ璋身上傷勢，乃係在上半身挺立（直立）狀況下，遭人
    持丁折疊刀先朝正面「揮劃」5 刀，繼而以該刀於極短時間
    內，一連向正面「刺捅」3 刀所致，且李Ｏ璋之身軀於此過
    程中漸漸無力癱倒在血泊中各情，均經本院認定如前。參諸
    前述勘驗所得李Ｏ璋乃在短短10秒內，由原能憑藉己力站立
    ，驟變至身體明顯左傾，再惡化至縱工作人員已紛紛出手攙
    扶猶仍持續左倒，暨再經「1 分鐘又47秒」後，李Ｏ璋已癱
    倒在大片血泊中等節，堪認李Ｏ璋即係在該10秒期間遭受他
    人持刀攻擊，則在該10秒鐘與李Ｏ璋近（貼）身面對面之被
    告，係最可能下手之人。遑論前述勘驗乃另顯示被告在該10
    秒期間內，別有以雙手手掌彼此貼近姿勢碰觸李Ｏ璋身體、
    屢屢下蹲等一連串動作，其中「雙手手掌彼此貼近」及「下
    蹲」，恰與苟意在持刀重創面前對象，以雙手緊握刀具並下
    蹲身軀猛力朝其身前刺捅，不啻為最利於聚力姿勢一情相符
    ，且被告「下蹲」舉動，復得合理解釋李Ｏ璋何以有位於「
    左大腿上緣」此較低部位傷勢，暨李Ｏ璋於短短約10秒期間
    內即身中8 刀，且分屬「揮劃」、「刺捅」刀法所致切割（
    刺切）、穿刺傷，則持刀行為人單一並因故為加重攻擊力道
    致於持續攻擊中，一度更改持刀手法，本較諸多數人輪流持
    用同一刀具針對單一對象進行攻擊，更符常情，益徵持丁折
    疊刀攻擊李Ｏ璋之人，確係被告，斷無疑義，此不因案發時
    在場之人「無一」在初次警詢筆錄中「正確」指認被告係案
    發時持刀攻擊之行為人，甚於歷次訊問（含詢問、交互詰問
    ）中屢為未見李Ｏ璋遭攻擊具體經過等陳述，而作不同認定
    。因此，被告上訴主張李Ｏ璋身上傷勢及死亡結果與其無關
    云云，顯與事實不符，不足採信；至辯護人無視被告貼近李
    Ｏ璋、並與之面對面期間乃達10秒鐘，率為2 人既僅有單一
    次接觸，則李Ｏ璋身上多達8 處傷勢，即難認全屬被告所為
    ，而（至少）另有其人等推論，同無足採。又受限於凶器等
    物證先前遭發覺及是否經妥存等情，鑑識人員本未必均得自
    凶器上順利採取行為人之指紋、DNA 等跡證，乃本院依職權
    所知事項；況丁折疊刀係「美麗華舞廳」工作人員於打掃過
    程中無意間發現，拾取保管後方交予具刑案物證採取、保管
    專業之員警，則於案發過程中原留存在刀上之跡證，不免有
    所滅失，是鑑識人員嗣後縱未在丁折疊刀上採得被告指紋、
    DNA 等跡證，亦不足為被告未曾持用該刀之有利認定。
  ⒋再者，倘於肢體衝突過程中確有奪刀自衛（自保）之事，應
    難以避免手部、尤手掌處因此留有刀傷，是故於案發第3 天
    遭拘提到案之被告，其身上唯一之刀傷既係分布在背部（見
    偵二卷第115 至116 頁；原審卷一第347 至351 頁被告傷勢
    照片等件參照），由此「難信」被告所辯「在本案肢體衝突
    過程中乃係蒙受攻擊者，迄至察覺自己背部中刀後，始在拉
    扯間順勢搶下對方使用之刀子」等情實在。況依前所認定「
    自案發現場眾人一擁而上發生肢體衝突、迄李Ｏ璋遭攻擊後
    左倒」，前後僅歷時約11秒鐘（包含李Ｏ璋遭被告攻擊10秒
    期間），被告於下手攻擊李Ｏ璋前，又豈有充裕奪刀時間？
    斟以倘無被告兩度無視工作人員丙男已刻意利用身軀區隔其
    與202 包廂一行人，猶執意繞過丙男逼近張Ｏ睿，素不相識
    之兩方人馬，實乏爆發本件肢體衝突之可能；且被告於肢體
    衝突之初，乃與推擠、扭打中之人群存有明顯區隔，尚乏立
    即遭受攻擊之虞，實係本已跑退至甲車右前車輪位置之被告
    ，於一度在該處將雙手刻意靠攏後，立刻轉身面對人群並作
    出以手中所持物品恫嚇其他人不准接近之類似動作，再積極
    突破人群，才會遭受攻擊；及被告於持刀攻擊李Ｏ璋過程中
    ，屢屢下蹲、且均能立即單憑己力起身，迨於遭李Ｏ羽丟擲
    金爐時（斯時李Ｏ璋早已癱倒在血泊中），尚得在順利躲過
    攻擊之同時化被動為主動朝李Ｏ羽逼近，迄遭何Ｏ頡擊中頭
    部後，始有身體已明顯受創現象，分經本院認定如前。質言
    之，被告承受多人持續性攻擊之確切時間點（時間帶），乃
    「已」在李Ｏ璋遭其持刀攻擊並為此癱倒在血泊「之後」，
    且係被告屢執意貼近張Ｏ睿之作為，引爆本件肢體衝突於先
    ，且當衝突一發生，被告即先拉開自己與人群，而取得身軀
    可隨性活動之充足空間，且旋進以恫嚇其他人不准接近之動
    作順利突破人群，繼而以丁折疊刀連予揮劃、刺捅李Ｏ璋數
    刀等動作流暢、一氣呵成，迄至遭何Ｏ頡擊中頭部之前，始
    終身手矯捷且反應靈敏，暨被告恫嚇其他人不准接近前，確
    恰有「雙手刻意靠攏」此一常人慣用於扳開折疊刀等小型折
    疊物件之典型動作，並隨即轉動身軀，苟非被告驟然憶及自
    己隨身攜帶之丁折疊刀，並刻意拉出與人群之空間俾利其順
    利取出該刀，再借旋轉身軀動力順勢扳開刀刃以完成攻擊準
    備，孰能置信？是丁折疊刀乃被告隨身攜帶至現場，且其既
    在尚無即遭攻擊之虞狀態下率予取用，並於完成扳開刀刃之
    攻擊準備後旋持之衝向人群，自非出於被動之防衛意思，而
    係主動朝他人（他方）施加攻擊無訛。基此，被告及辯護人
    上訴辯稱：被告並未隨身攜帶丁折疊刀，而係在肢體衝突過
    程中察覺自己背部中刀後，始順勢搶下對方使用之刀子，並
    出於防衛之意一度手持該刀防身，毫無傷害或殺害他人之意
    ，縱被告奪刀後曾持刀傷及任何人，亦屬正當防衛云云，均
    屬子虛，且刻意混淆李Ｏ璋（先）、被告（後）遭持續性攻
    擊之時序先後，不足採信。又即令係親密之男女朋友甚或新
    婚夫妻關係，亦未必就對方外出隨身之物瞭如指掌、要無缺
    漏，故證人潘Ｏ琇於原審證稱：被告並未攜帶刀械出門云云
    ，尚不足為丁折疊刀並非被告攜帶至「美麗華舞廳」之有利
    被告認定。
  ⒌另由本件另有扣到戊折疊刀，及證人陳Ｏ合前於警詢所為：
    其在衝突過程中曾一度持刀之陳述（見偵三卷第47頁）。參
    諸證人邱Ｏ紘於原審檢視「美麗華舞廳」店前高空錄影畫面
    前13秒後（即00：00至00：13，主要為00：06至00：11，截
    圖見原審卷三第227 至245 頁）所證稱：經我詳予檢視該錄
    影畫面後仔細回想，在肢體衝突過程中，對方確曾有2 名男
    子一前一後跑向某黑色廂型座車右後車門處取刀，也就是畫
    面左側之跑在前方男子，將刀遞交予畫面右側之原跑在其身
    後男子，而後者接過刀後即以右手持之，且高舉右手衝向騎
    樓等語（見原審卷三第113 至115 頁）；及將該證述內容與
    證人何Ｏ頡、陳Ｏ合於原審所證述：前述2 名男子，跑在前
    者為何Ｏ頡、跑在後者為陳Ｏ合之情（見原審卷三第332 至
    33 3、360 至361 頁），相互對照，固認被告所辯「於案發
    時另有他人持刀」或非子虛，然經比對該時間點，可知陳Ｏ
    合斯時所取用之物縱係刀具，惟陳Ｏ合實際取得該刀時（「
    美麗華舞廳」店前高空錄影畫面00：06，經換算應為「美麗
    華舞廳」店前監視錄影畫面25：38），李Ｏ璋早已遭被告攻
    擊而癱倒在血泊中（李Ｏ璋遭被告攻擊時間點為「美麗華舞
    廳」店前監視錄影畫面23：59至24：09），且由陳Ｏ合乃隨
    何Ｏ頡身後刻意跑向某黑色廂型座車右後車門處，繼而自較
    接近該車車門之何Ｏ頡手中接過該刀，則陳Ｏ合於案發時所
    取用者，顯非被告隨身攜帶之丁折疊刀，毋寧是同遭扣案、
    原放在該車內之另把戊折疊刀。再者，張Ｏ睿於李Ｏ璋身軀
    漸漸左倒過程中，一度面向鏡頭而可以明顯發現其胸前留有
    大片血跡，惟約於11秒之前，其身上尚無任何血跡，暨被告
    取出隨身攜帶之丁折疊刀，並於扳開刀刃後持以突破人群所
    抵達之甲車右後車尾處，原即係張Ｏ睿、李Ｏ璋所在位置等
    節，應已足推認張Ｏ睿之身上傷勢，亦係被告持丁折疊刀所
    為無誤，尚不因連同張Ｏ睿在內之在場眾人，多數於初次警
    詢、甚在本件歷次陳述中，表明不知持刀攻擊張Ｏ睿之人為
    何，而有不同之認定。因此，被告及辯護人上訴抗辯張Ｏ睿
    所受傷勢與被告無關，亦顯與事實不符，無足採信。末於案
    發過程中留存在丁折疊刀上之各項跡證，不免因曾經手該刀
    之「美麗華舞廳」工作人員欠缺刑案物證採取、保管專業，
    而有所滅失，已見前述，故鑑識人員嗣後縱未在丁折疊刀上
    併採得張Ｏ睿DNA ，亦難據此即認被告未曾持用該刀傷害張
    Ｏ睿。
  ⒍綜上所述，被告持攜帶之丁折疊刀傷害張Ｏ睿後，繼而持該
    刀先朝李Ｏ璋正面揮劃5 刀，再以雙手緊握該刀並下蹲身軀
    猛力朝李Ｏ璋身前刺捅3 刀，終致李Ｏ璋傷重死亡，均堪認
    定。
㈢、被告犯意之認定：
  ⒈行為人有無犯罪之故意，乃個人內在之心理狀態，惟有從行
    為人之外在表徵及其行為時之客觀情況，依經驗法則審慎判
    斷，方能發現真實（最高法院88年度台上字第1421號判決意
    旨可資參照）。而行為人對於構成犯罪之事實，明知並有意
    使其發生者，為直接故意，亦稱確定故意；行為人對於構成
    犯罪之事實，預見其發生而其發生並不違背其本意者，為間
    接故意，亦稱不確定故意。但不論其為「明知」或「預見」
    ，皆為故意犯主觀上之認識，只是程度強弱有別，行為人有
    此認識進而有「使其發生」或「任其發生」之意，則形成犯
    意，前者為確定故意（直接故意），後者為不確定故意（間
    接故意）；而確定故意或不確定故意，其「明知」或「預見
    」乃在犯意決定之前，至於犯罪行為後結果之發生，則屬因
    果關係問題，因常受有物理作用之支配，非必可由行為人「
    使其發生」或「任其發生」。又刑法殺人與傷害致人於死之
    區別，應以實施加害時，有無殺意為斷，不能因與被害人無
    深仇大恨，即認無殺人之故意；被害人所受之傷害程度，雖
    不能據為認定有無殺意之唯一標準，但加害人之下手情形如
    何，於審究犯意方面，仍不失為重要參考資料；至其殺意之
    有無，雖不以兇器之種類及傷痕之多少等，為絕對之認定標
    準，但加害人下手之部位、用力之程度，仍非不可藉為判斷
    有無殺意之心證依據（最高法院105 年度台上字第1593號判
    決意旨參照）。
  ⒉被告持丁折疊刀衝向人群並依序朝張Ｏ睿、李Ｏ璋身前揮劃
    固有不該，然參諸被告一方與202 包廂一行人素不相識，並
    無深仇大恨，且被告亦非刻意前去「美麗華舞廳」尋釁，本
    件肢體衝突起因，僅係被告在等候乙車一行人前來「美麗華
    舞廳」消費同樂過程中，偶與張Ｏ睿互望所引起之內心不快
    ，並亟於近身向張Ｏ睿尋求解釋（說明）所致，屬微不足道
    之區區糾紛等節，實難遽謂被告斯時已心存殺人故意，而僅
    得認係俱出於傷害犯意。惟人體胸腹部內有諸多重要臟器，
    而大腿上緣則分布有股動、靜脈之下肢部位首要大血管，如
    持刀猛力刺捅該等部位，恐將傷及人體重要器官或大血管造
    成死亡，此乃眾所周知之常識，被告既係智識思慮正常之成
    年人，依其社會生活之通常經驗與智識，對此應有認識，尚
    無諉為不知之理。被告於持丁折疊刀朝李Ｏ璋揮劃5 刀之後
    ，既刻意改以雙手緊握丁折疊刀之手法持刀，並下蹲身軀猛
    力朝李Ｏ璋身前刺捅，則被告（至遲）於此際應可認識其刺
    捅行為可能造成李Ｏ璋死亡結果之發生，然對縱因此造成李
    Ｏ璋死亡之結果，亦不違背其本意，而已具殺人之不確定故
    意甚明。從而，被告辯稱其缺乏傷害、殺人犯意；另檢察官
    上訴主張被告就被害人李Ｏ璋部分具有殺人直接故意（按：
    偵查檢察官於起訴書認被告僅有殺人不確定故意），經核均
    無可採。
㈣、至被告及辯護人聲請本院向「美麗華舞廳」查詢「案發當日
    係何人幫被告泊車？」，並聲請傳喚該人到庭作證，欲證明
    被告於案發時有無持刀，以及李Ｏ璋係遭何人持刀刺殺。然
    查：
  ⒈經本院函請高雄市政府警察局新興分局派員調查（訪）覆以
    ：「…本案發生處所『美麗華舞廳』」自109 年10月底已停
    業至今，無法訪查，另經致電當時外場經理（即盛Ｏ智）詢
    問，亦表示現已無法查得當日泊車工作人員資料，…」等語
    ，另函附之職務報告記載略以：「…經致電該店外盛經理詢
    問，表示該案發生時，場外便有數名泊車小弟輪替，且該職
    位工作人員流動性大、人來來去去，復該店現已停業，實已
    無法查得上述資料。」等語，此有該分局110 年10月14日高
    市警新分偵字第11073284900 號函附110 年10月12日職務報
    告及本院電話查詢紀錄單附卷可稽（見本院卷第235 至237
    、303 頁），可見從案發後迄今，警方均未查得該日為被告
    泊車之人，自無從傳喚。
  ⒉嗣辯護人提出網路列印資料，以自稱「陳文泰」之人曾在「
    美麗華舞廳」打卡，主張該人可能係案發當日替被告泊車者
    ，被告及辯護人乃據此聲請傳喚「陳文泰」，欲證明被告有
    無持刀、及被害人李Ｏ璋係遭何人持刀刺傷（殺）。惟查：
  ①稽之卷附辯護人提出之網路列印資料（見本院卷第281 頁）
    ，所謂在網路自稱「陳文泰」之人，並未敘及其於案發時有
    在場目睹案發經過或曾在「美麗華舞廳」任職，已無從解讀
    出該人係現場為被告泊車或目睹案發經過之人；況被告持刀
    傷害張Ｏ睿及殺害李Ｏ璋之犯行，業據本院綜合上述證據詳
    加勾稽、敘明如前；且依卷內事證，本件發生肢體衝突之對
    立雙方，主要係被告與202 包廂一行人，此為被告於本院所
    不爭執（見本院卷第156 頁），就本件而言，會因上述原因
    發生衝突而持刀攻擊202 包廂一行人者，當可合理排除被告
    以外之人所為（按：當時被告之同行友人潘Ｏ琇進入「美麗
    華舞廳」上廁所，另後來抵達之乙車一行人未見有人持刀攻
    擊張Ｏ睿、李Ｏ璋，且「美麗華舞廳」在場人員僅係扮演調
    停角色）；且就被害人張Ｏ睿及李Ｏ璋於肢體衝突過程中所
    受傷害之身體部位、刺傷（殺）之次（刀）數並非單一及傷
    勢甚重等情綜合判斷，亦顯非於混亂中遭同行之202 包廂一
    行人不慎、偶一誤傷所造成；另由現場錄影畫面，顯示李Ｏ
    璋於遭受他人持刀刺傷（殺），已癱倒在大片血泊中後（按
    ：張Ｏ睿於李Ｏ璋癱倒地上血泊中此之前已遭人持刀攻擊而
    受傷），則有持續57秒期間，在場人主要以被告為關注焦點
    、並對被告進行攻擊或防免其遭受攻擊等情，倘被告於案發
    時未持刀對張Ｏ睿、李Ｏ璋行兇，衡情在場之人又豈會對被
    告為此如激烈之情緒反應，綜合上情相互勾稽，可佐被告應
    係本件持刀對被害人張Ｏ睿、李Ｏ璋行兇之人。
  ②參以：⑴證人即被害人張Ｏ睿於原審證稱：在推擠後，因為
    我們人比較多，所以被告就開始往後退，退到（錄影）畫面
    中白色車前面的時候，我就有看到被告拿1 把刀過來，然後
    我就在這裡被刺到。被告先刺到我後，仍繼續持刀往我們這
    邊的人群又往下刺，然後他就跟李Ｏ璋纏鬥在一起，他是先
    刺我，再刺到李Ｏ璋，我先在「華」字下方白色柱子前面（
    意指「美麗華舞廳」前方招牌「…華」字下方）遭被告刺傷
    ，所以李Ｏ璋才過來攔被告，之後他們就纏鬥在一起，（錄
    影）畫面中可以看到我被刺完之後臉就傻了，我看到被告刺
    李Ｏ璋的時候是背對著我。（請證人再具體描述清楚一點）
    我看到被告在（錄影）畫面中白色LEXUS 車頭的地方把摺疊
    小刀扳開來，後來被告又從車頭往「美麗華舞廳」的方向衝
    進去，當時我站在白色LEXUS 車頭旁邊感覺被刺到了，但是
    被告的手仍然繼續往我們的人群那邊刺，後來我有看到李Ｏ
    璋與被告纏鬥在一起。被告是先刺了我之後再去刺李Ｏ璋等
    語綦詳（見原審卷三第150 至154 頁）。⑵另證人李Ｏ羽於
    原審亦證稱：我們在那邊（意指「美麗華舞廳」）要離開了
    ，突然就看到張Ｏ睿身上有血，然後就衝突起來，後來我有
    看到李Ｏ璋躺在地上，當時看到他們受傷後，我有拿金爐對
    被告攻擊，因為我那時候看到被告手上還拿著刀等語（見原
    審卷二第343 頁）。依上開證人張Ｏ睿及李Ｏ羽之證述，亦
    可佐被告確係持刀傷害張Ｏ睿及殺害李Ｏ璋之人無誤。從而
    ，本件事證已臻明確，並無再傳喚「陳文泰」到庭之必要，
    被告暨辯護人此部分聲請，應予駁回。
㈤、綜上所述，本件事證明確，被告先持扣案之丁折疊刀傷害張
    Ｏ睿成傷；繼而持該刀朝李Ｏ璋正面揮劃，再將原傷害犯意
    昇高為不確定殺人故意，改以雙手緊握該刀並下蹲身軀猛力
    朝李Ｏ璋身前刺捅，致令李Ｏ璋傷重死亡之殺害李Ｏ璋犯行
    ，均堪以認定，俱應依法論科。
二、論罪：
㈠、核被告就持刀攻擊張Ｏ睿部分，係犯刑法第277 條第1 項傷
    害罪。
㈡、按行為始於著手，著手之際，有如何之犯意，即應負如何之
    故意責任。犯意變更，係犯意之轉化（昇高或降低），指行
    為人在著手實行犯罪行為之前或行為繼續中，就同一被害客
    體，改變原來之犯意，在另一犯意支配下實行犯罪行為，導
    致此罪與彼罪之轉化，因此仍然被評價為一罪。犯意如何，
    既以著手之際為準，則著手實行階段之犯意若有變更，當視
    究屬犯意昇高或降低定其故意責任；犯意昇高者，從新犯意
    ；犯意降低者，從舊犯意，並有中止未遂之適用。如行為人
    以傷害之犯意打人，毆打時又欲置之於死地，乃犯意昇高，
    應從變更後之殺人犯意，殺人行為之傷害事實，當然吸收於
    殺人行為之內（最高法院101 年度台上字第282 號判決意旨
    參照）。查，被告持刀攻擊李Ｏ璋之初，雖係出於傷害犯意
    ，惟於實行傷害行為過程中，犯意昇高為殺人不確定故意，
    致捨原所採取「持丁折疊刀朝李Ｏ璋正面揮劃」手法，改以
    「雙手緊握丁折疊刀，並下蹲身軀猛力朝李Ｏ璋身前刺捅」
    代之，此部分所為，係犯刑法第271 條第1 項殺人罪，其先
    前對李Ｏ璋之傷害行為應為在後較重之殺人行為所吸收，不
    另論罪。
㈢、被告所犯傷害罪（對張Ｏ睿）、殺人罪（對李Ｏ璋），犯意
    各別、行為互殊，應分論併罰。
三、上訴論斷：
㈠、原審認被告罪證明確，因而適用刑法第271 條第1 項、第27
    7 條第1 項、第51條第5 款、第38條第2 項前段規定，並審
    酌被告持扣案丁折疊刀所為本件犯行，造成被害人張Ｏ睿右
    前胸部位受有長達9 公分之刀傷及李Ｏ璋死亡而無以挽回之
    憾事，犯罪所生之損害重大，又犯案地點在「美麗華舞廳」
    所處市中心馬路邊，嚴重動盪社會安寧秩序。而張Ｏ睿遭傷
    害後，上衣旋沾染令人觸目驚心之明顯血跡，另李Ｏ璋遭殺
    害後，即當場癱倒在大片血泊中，再無絲毫自救能力，常人
    見聞該慘不忍睹之景象，均深感震驚與揪心，則對李Ｏ璋之
    父母、子女等至親（李Ｏ璋死亡時年40歲，上有年老父母，
    並因配偶前已病故而獨力扶養3 名未成年子女），更是一輩
    子不忍憶起卻無以忘卻之椎心刺痛，倘未對被告施予嚴懲，
    顯無以稍予和緩、平復。斟酌被告迄未對張Ｏ睿、李Ｏ璋至
    親聊表歉意，復無任何實質賠償之犯後態度。惟審度本件起
    因、發展經過，被告、潘Ｏ琇及乙車一行人既意在前去「美
    麗華舞廳」消費，且與202 包廂一行人原互不相識，被告本
    欠缺持刀攻擊張Ｏ睿、李Ｏ璋之計畫，更乏非致李Ｏ璋於死
    不可之深仇大怨，若無事實所示肢體衝突，本件不至於發生
    ，參與事實所示肢體衝突之202 包廂一行人，就本件之發生
    實並非毫無可議之處，本件屬雙方肢體衝突過程中，場面一
    時失控之衝動、莽撞型犯案，被告尚非蓄意預謀設局殺人、
    泯滅人性之徒，認如以長期之重刑，使被告與社會隔離並持
    續接受教化，仍不乏令被告記取錯誤不予再犯之可能，尚非
    必與社會永久隔離不可；遑論被告已40歲，且未計本件刑期
    前已應入監執行至114 年，苟再算入本件應執行刑，則被告
    日後再次復歸社會恐將屆、已年逾60歲，不復青壯。斟以被
    告教育程度為高職畢業、入監前以經營海產餐廳為業、月入
    約為新臺幣3 至5 萬元、需扶養母親及16歲、10歲子女等一
    切情狀，就被告所犯傷害罪（張Ｏ睿部分）量處該罪法定刑
    中度之有期徒刑2 年6 月；另就被告所犯殺人罪（李Ｏ璋部
    分），酌情量處明顯重於殺人罪法定刑中度之有期徒刑15年
    （有期徒刑最高度刑），以資刑當其罪。末被告所犯傷害（
    張Ｏ睿部分）、殺人（李Ｏ璋部分）2 罪既當分論併罰，即
    應一罪一罰，依法尚不得綜合考量2 罪所生損害等項而論以
    「單一死刑」之法律效果，且檢察官既同認被告所犯殺人罪
    部分乃出於不確定故意（未必故意），並本件核屬場面一時
    失控之衝動、莽撞型犯罪，應與蓄意、預謀設局殺人等情，
    在量刑上有所區別，始符罪責相當，認檢察官依循告訴人甲
    ○○（即李Ｏ璋之父）、告訴代理人所述「請對被告林瑞鴻
    量處極刑」科刑意見（見原審卷三第480 至481 頁），求予
    就被告論處死刑（見原審卷三第482 至483 頁），失諸過重
    而尚難採取，毋寧應以偵查檢察官關於從重量處適當刑度之
    求刑（起訴書第14至15頁參照），較為可採。又考量被告所
    犯2 罪之犯罪地點相同、犯罪時間相近，同係持扣案丁折疊
    刀所犯，然犯罪對象迥異而侵害不同人專屬之身體、生命法
    益，暨考量本件各罪具體情狀，認如以實質累加之方式定應
    執行刑，處罰之刑度顯將超過其行為之不法內涵而違反罪責
    原則，及考量因生命有限，刑罰對被告造成痛苦程度，係隨
    刑度增加而生加乘效果，非以等比方式增加，是以隨罪數增
    加遞減其刑罰之方式，當足以評價被告行為之不法性，酌定
    有期徒刑17年。另沒收認定：①扣案丁折疊刀1 把，係被告
    隨身所攜帶且持犯本件傷害張Ｏ睿及殺害李Ｏ璋所用之物，
    被告既得隨身攜帶丁折疊刀，其對該刀自具實質支配力而堪
    認係該刀之所有人，依刑法第38條第2 項前段規定宣告沒收
    。②至扣案戊折疊刀1 把，查無證據足認併經被告持犯本件
    傷害張Ｏ睿、殺害李Ｏ璋犯行所用，連同其他查扣自現場之
    夾腳拖鞋（共3 只）、眼鏡（1 副）等物，均未經檢察官為
    沒收之聲請，且核與刑法所定之沒收要件無一相符，不予宣
    告沒收。經核原審已敘述其認定被告犯罪及沒收所憑之證據
    、理由，且量刑已審酌前開等情及刑法第57條所列各款一切
    情狀，為其量刑責任之基礎，認事用法皆無違誤，量刑亦稱
    妥適，並無任何偏重不當或違法之處。
㈡、被告上訴否認有持扣案之丁摺疊刀傷害張Ｏ睿及殺害李Ｏ璋
    ，並辯稱其當時受有不法侵害，基於防衛意思之所為，應符
    合正當防衛，指摘原判決不當云云；另檢察官上訴意旨則認
    被告就李Ｏ璋部分殺意甚堅，具有殺人直接故意，且被告案
    發後逃離現場、犯後飾詞狡辯，態度不佳，指摘原判決此部
    分論以殺人不確定故意為不當，且量處15年徒刑亦過輕云云
    。惟查：被告確有以扣案之丁折疊刀分別對張Ｏ睿、李Ｏ璋
    為傷害、殺人犯行之事證明確，且均不符合正當防衛要件；
    而依檢察官所舉暨卷內證據，仍不足以認定被告具有殺害李
    Ｏ璋之直接故意，此由偵查檢察官於起訴書記載被告所犯殺
    人罪部分係基於不確定故意即明（即起訴書第3 頁所載殺人
    未必故意），均經本院依據卷內證據載敘、指駁如前。又按
    刑之量定及應執行刑之酌定，係事實審法院得依職權自由裁
    量之事項，苟其量刑已以行為人之責任為基礎，並斟酌刑法
    第57條各款所列情狀，在法定刑度內，酌量科刑；復其定應
    執行之刑時，並不違反刑法第51條各款所定之方法或範圍，
    且無明顯違背公平、比例原則或整體法律秩序之理念，即不
    得任意指為違法或不當。原判決已具體審酌上開刑法第57條
    科刑等一切情狀，在罪責原則下適正行使其量刑之裁量權，
    就被告所犯傷害、殺人等罪各量處有期徒刑2 年6 月、15年
    ；並審酌被告所犯2 罪之犯罪地點雖相同、時間相近，同係
    持扣案丁折疊刀所犯，惟對象迥異，侵害不同人專屬之身體
    、生命法益，暨考量被告所犯各罪具體情狀，認以隨罪數增
    加遞減刑罰方式已足以評價其行為不法等因素，酌定應執行
    刑有期徒刑17年，既未逾越法定刑度及刑法第51條第5 款規
    定之範圍，且無濫用刑罰裁量權及違反比例原則情事，核無
    不合。從而，檢察官及被告上訴指摘原判決不當，均無理由
    ，應予駁回。
四、被告其他被訴妨害秩序罪（無罪），暨同案被告邱Ｏ紘、高
    Ｏ程、張Ｏ睿、何Ｏ頡、李Ｏ羽、蔡Ｏ霖、藍Ｏ維、李Ｏ騰
    （均無罪）部分，未據上訴，不另論列。
據上論結，應依刑事訴訟法第368條，判決如主文。
本案經檢察官鄭玉屏提起公訴，檢察官張靜怡提起上訴，檢察官
曾靖雅到庭執行職務。
中    華    民    國   110    年    11    月    17    日
                  刑事第五庭    審判長法  官  簡志瑩
                                      法  官  陳美燕
                                      法  官  唐照明
以上正本證明與原本無異。
如不服本判決應於收受本判決後20日內向本院提出上訴書狀，其
未敘述上訴理由者，並得於提起上訴後20日內向本院補提理由書
狀（均須按他造當事人之人數附繕本）「切勿逕送上級法院」。
中    華    民    國   110    年    11    月    17    日
                                      書記官  梁雅華
附錄本判決論罪科刑法條：
《刑法第271 條第1 項》
殺人者，處死刑、無期徒刑或10年以上有期徒刑。
《刑法第277 條第1 項》
傷害人之身體或健康者，處5 年以下有期徒刑、拘役或50萬元以
下罰金。